【裁判字號】    97,上更(二),173
【裁判日期】    970530
【裁判案由】    偽造有價證券等
【裁判全文】
臺灣高等法院刑事判決             97年度上更(二)字第173號
上  訴  人
即  被  告  乙○○
選任辯護人  楊貴森律師
上列上訴人因偽造有價證券等案件，不服臺灣臺北地方法院91年
度訴字第627號，中華民國92年10月28日第一審判決（起訴案號
：臺灣臺北地方法院檢察署90年度偵字第8968號），提起上訴，
判決後，經最高法院第二次發回更審，本院判決如下：
    主  文
原判決撤銷。
乙○○共同意圖供行使之用，而偽造有價證券，累犯，處有期徒
刑年肆月。
如附表所示之物均沒收。
    事  實
一、乙○○於民國87年間因賭博案件，經臺灣板橋地方法院以87
    年度簡上字第167號判處有期徒刑6月，如易科罰金，以銀元
    300元折算1日，嗣於88年6月11 日易科罰金執行完畢（於本
    件構成累犯），猶不知悔改。緣於88年6 月間起，有不詳真
    實姓名，對外以「劉代書」名義（乙○○則稱該名男子為「
    廖代書」）自居之成年男子，在報紙刊登「代辦貸款」之廣
    告招攬客戶，若客戶中有不符銀行申貸資格者，則以偽造申
    請貸款所需之勞工保險卡、各類所得扣繳暨免扣繳憑單及在
    職證明書等資力證明文件之方式，為客戶辦理貸款。乙○○
    因從事保險業務，與「劉代書」結識，並因其與銀行人員有
    所往來，有相當之人脈，「劉代書」遂邀其加入。乙○○明
    知上情，竟與「劉代書」基於共同之犯意聯絡，負責與不知
    情之銀行行員聯繫貸款程序，及持偽造之資力證明文件帶同
    委託代辦貸款之客戶前往銀行辦理貸款手續，並與客戶言明
    貸款核撥後收取一定金額之手續費，藉此牟取不法利益，而
    為下列之行為：
    (一)於88年7月間某日，鍾玉琴（業經原審判處有期徒刑5月確
      定）因亟需資金使用，惟無固定職業，不符合銀行辦理消
      費性貸款之資格，因在自由時報上看見「劉代書」所刊登
      之廣告，遂以其上登載之電話與「劉代書」聯繫，委託其
      代為辦理新臺幣（下同）30萬元之貸款。「劉代書」旋交
      由乙○○向遠東國際商業銀行（以下簡稱遠東銀行）臺北
      忠孝分行（臺北市○○○路○段207號）承辦人員林俊民詢
      問貸款應備之資料。嗣鍾玉琴於88年8 月初某日，在台北
      縣新莊市某便利商店內，將其國民身分證、戶口名簿及其
      配偶之房地所有權狀影本交予「劉代書」，即由「劉代書
      」利用不知情之刻印店人員偽造臺北縣新莊市○○○路13
      5 號「恆聖有限公司」（以下簡稱恆聖公司）暨其負責人
      「劉聆弟」之印章各1 枚，蓋用印文於虛偽記載鍾玉琴在
      該公司任職「廠務主任」之在職證明書上，而偽造該關於
      服務之證書；並偽造鍾玉琴於87年1 月至12月間在恆聖公
      司支領薪資之各類所得扣繳暨免扣繳憑單，而偽造該私文
      書；再偽造鍾玉琴自81年2月25 日起向勞工保險局投保之
      勞工保險卡公文書。乙○○、「劉代書」與鍾玉琴三人，
      嗣共同意圖為自己不法之所有，基於行使上開偽造公文書
      、私文書、關於服務之證書以詐取財物之犯意聯絡，「劉
      代書」、乙○○並基於概括之犯意，由「劉代書」將上開
      偽造之文書交予乙○○，並將該等偽造之文書傳真予不知
      情之遠東銀行臺北忠孝分行承辦人員林俊民，乙○○則於
      同年8月13 日攜帶上開偽造之文書，帶同鍾玉琴前往臺北
      市○○○路○段207號遠東銀行臺北忠孝分行辦理貸款申請
      手續。由鍾玉琴在遠東銀行自然人貸款、續借申請書暨徵
      信調查表服務機構欄填寫不實資料，乙○○則將申請書連
      同上開偽造之文書交付銀行承辦人員林俊民以申請30萬元
      信用貸款而行使之，足以生損害於恆聖公司暨其負責人劉
      聆弟、遠東銀行，及勞工保險局對勞工保險資料管理之正
      確性。遠東銀行承辦人員因此誤信鍾玉琴係恆聖公司之廠
      務主任，有正當工作，具相當之資力，合於貸款條件，且
      有償債能力，乃陷於錯誤同意貸款，並通知鍾玉琴辦理對
      保手續。乙○○再於同年月24日帶同鍾玉琴至遠東銀行臺
      北忠孝分行辦理對保，由鍾玉琴填寫消費者小額貸款契約
      書、授信動用申請書、授權書及簽發本票1 紙。辦畢對保
      手續後，遠東銀行即如數撥款至鍾玉琴指定之遠東銀行第
      00000000000000 號帳戶內。事後，鍾玉琴並依約匯款2萬
      餘元之手續費至「劉代書」指定之帳戶，「劉代書」再轉
      交1萬2千元之報酬予乙○○。
    (二)於88年8月間某日，賴政權（業經原審另案判處有期徒刑2
      年，緩刑5 年確定）因急需資金週轉，在某報上見「劉代
      書」所刊登之廣告，遂以其上登載之電話與「劉代書」聯
      繫，委託其代為辦理信用貸款30萬元。「劉代書」亦交由
      乙○○向遠東銀行儲蓄部（臺北市○○路1 號）承辦人員
      金震威詢問貸款應備之資料，嗣賴政權交付國民身分證與
      「劉代書」後，乙○○、「劉代書」續承前揭同一偽造公
      文書、私文書、關於服務之證書之概括犯意聯絡，賴政權
      亦基於與渠二人共犯之犯意聯絡，推由「劉代書」蓋用上
      開偽造之恆聖公司暨其負責人劉聆弟之印章，而偽造印文
      於虛偽記載賴政權在該公司任職「副廠長」之在職證明書
      ，而偽造該關於服務之證書；並偽造賴政權於87年1 月至
      12月在恆聖公司支領薪資之各類所得扣繳暨免扣繳憑單，
      而偽造該私文書；再偽造賴政權自81年7月22 日起向勞工
      保險局投保之勞工保險卡公文書。乙○○、「廖代書」、
      賴政權復意圖為自己不法之所有，並基於共同行使前揭偽
      造之公文書、私文書、關於服務之證書以詐取財物之犯意
      聯絡，由「廖代書」將上開偽造之文書交予乙○○，乙○
      ○再於同年8月17 日攜帶該等偽造之文書偕同賴政權至臺
      北市○○路1 號遠東銀行儲蓄部辦理貸款申請手續，由賴
      政權在遠東銀行自然人貸款、續借申請書暨徵信調查表服
      務機構欄填寫不實資料，乙○○則將申請書連同上開偽造
      之文書交付銀行承辦人員金震威，以申請30萬元貸款而行
      使之，足生損害於恆聖公司暨其負責人劉聆弟、遠東銀行
      ，及勞工保險局對勞工保險資料管理之正確性。致遠東銀
      行承辦人員誤信賴政權係恆聖公司副廠長，但因該公司並
      非知名企業，遠東銀行遂通知乙○○須由賴政權之配偶擔
      任保證人，始符合貸款條件。賴政權向乙○○表示其配偶
      「何曼芳」不可能同意作保，乙○○在問明何曼芳大致體
      型後，遂與「劉代書」共謀派遣身材相當之女子冒名。於
      同年9月28 日對保時，乙○○即偕同另一姓名不詳之成年
      女子冒充係賴政權之配偶何曼芳，與賴政權至遠東銀行儲
      蓄部辦理對保。賴政權明知上情，仍予配合，由賴政權書
      立授權書、消費者小額貸款契約書、授信動用申請書，及
      基於共同偽造有價證券之犯意聯絡，開具本票1 紙，再由
      該名女子在授權書之授權人欄、貸款契約書之連帶保證人
      欄、本票之共同發票人欄內，偽造何曼芳之署名4 枚，及
      以於不詳時地，利用不知情之不詳姓名者所偽刻「何曼芳
      」印章1 枚在授權書、貸款契約書、本票等處偽造何曼芳
      之印文5 枚，用以表示何曼芳授權遠東銀行及擔任貸款連
      帶保證人之意思表示，並交付該偽造之本票予金震威而行
      使之，足以生損害於遠東銀行及何曼芳本人。嗣於辦畢對
      保手續後，銀行即如數撥款至賴政權之遠東銀行第000000
      00000000號帳戶，賴政權並依約交付6 萬元之報酬予乙○
      ○，並依乙○○之指示另給付該冒名之成年女子3 萬元報
      酬，另為避免賴政權不依約償還貸款，為遠東銀行立即發
      覺，又要求另行交付6萬元由乙○○為其按月代償本息。
    嗣因鍾玉琴、賴政權均於繳納五期本金及利息後即無力繼續
    繳付，遠東銀行查覺有異而循線追查，並向賴政權之連帶保
    證人何曼芳申請本票強制執行之裁定後，經何曼芳提起確認
    本票債權不存在之訴，始悉上情。
二、案經遠東銀行代表人甲○○訴請臺灣臺北地方法院檢察署檢
    察官偵查起訴。
    理  由
壹、程序方面：
    按被告以外之人於審判外之言詞或書面陳述，除法律有規定
    者外，不得作為證據；又被告以外之人於審判外之陳述，雖
    不符合同法第159條之1至第159條之4之規定，但經當事人於
    審判程序同意作為證據，法院審酌該言詞陳述或書面陳述作
    成時之情況，認為適當者，亦得為證據。當事人、代理人或
    辯護人於法院調查證據時，知有第159條第1項不得為證據之
    情形，而未於言詞辯論終結前聲明異議者，視為有前項之同
    意，刑事訴訟法第159條第1項及第159條之5分別定有明文。
    經查，本判決下列所引用之各該被告以外之人於審判外之陳
    述（包含書面陳述），除公務員職務上製作之紀錄文書及從
    事業務之人於業務上製作之證明文書，並無顯不可信之情況
    ，分別依刑事訴訟法第159條之4第1款、第2款規定，有證據
    能力外，其餘亦屬傳聞證據部分，檢察官及被告於本院準備
    程序及審判期日中均明示同意此部分之證據有證據能力，且
    迄至言詞辯論終結前亦未撤回前開同意，本院審酌上開證據
    資料製作時之情況，尚無違法不當及證明力明顯過低之瑕疵
    ，亦認為以之作為證據應屬適當，故揆諸前開規定，爰依刑
    事訴訟法第159條之5規定，認前揭證據資料均有證據能力，
    合先敘明。
貳、實體方面：
一、訊據上訴人即被告乙○○，固坦承於上揭時、地攜帶「劉代
    書」（即「廖代書」）所交付鍾玉琴、賴政權之恆聖公司在
    職證明書、各類所得扣繳暨免扣繳憑單及勞工保險卡，分別
    帶同鍾玉琴、賴政權前往遠東銀行臺北忠孝分行、遠東銀行
    儲蓄部辦理貸款申請手續，鍾玉琴貸款核撥後，「劉代書」
    並交付1萬2千元之事實不諱，但矢口否認被訴偽造及行使偽
    造公文書、私文書、關於服務之證書詐取財物，暨帶同不詳
    姓名之女子佯稱「何曼芳」，而與賴政權共同偽以何曼芳名
    義制作文書、簽發本票之犯行，辯稱：伊僅係代送文件，並
    不知申請貸款之文件係偽造，其係被「劉代書」利用，受「
    劉代書」之指示陪同鍾玉琴、賴政權前往銀行申請貸款，代
    價係「劉代書」會鼓吹貸款申請人向其投保，「劉代書」交
    付之1萬2千元，係鍾玉琴向伊購買「宏福人壽」保險之保險
    費云云。
二、惟查：
    (一)起訴書認本案刊登報紙廣告者，為「劉代書」、「廖代書
      」等人，鍾玉琴係與「劉代書」聯絡，賴政權係與「廖代
      書」聯絡；而被告於本院更一審審理時，則稱本案之行為
      人實係「劉代書」，伊僅係前往該處貸款而與之結識，該
      集團中另有「廖代書」及「余寧修」等人（見本院更一審
      卷第66頁）。惟余寧修業於原審審理時到庭具結否認上情
      ，指其身分證因遺失遭人冒用租屋等語（見原審卷第137
      頁以下），而證人鍾玉琴、賴政權亦僅證稱：與之接觸者
      ，除被告外，係一自稱「代書」之人，換言之，本案並無
      第三人存在。而證人鍾玉琴於其所涉案件偵、審中，均稱
      係與一「劉代書」接觸，於原審到庭具結後，仍為相同之
      陳述；證人賴政權於本院更一審審理中亦證稱：係與「劉
      代書」接觸，因被告均稱該人為「廖代書」，故偵審中始
      以「廖代書」稱之，實則二者為同一人；是本案刊登廣告
      以招攬客戶者，為「劉代書」，而被告混淆視聽，亦稱其
      為「廖代書」，實則「劉代書」、「廖代書」二者為同一
      人，核先敘明。
    (二)鍾玉琴、賴政權前以任職「恆聖公司」之廠務主任、副廠
      長等證明文件，向遠東銀行忠孝分行、遠東銀行儲蓄部辦
      理貸款，經遠東銀行核准並撥款，詎鍾玉琴、賴政權均僅
      於繳納部分分期清償款項後即未再清償，業據告訴人遠東
      銀行代理人陳文祥於偵查時指訴綦詳，且據證人鍾玉琴、
      賴政權（均經另案判決確定）分別於偵查、原審調查時，
      證人賴政權於本院更一審審理中到庭陳述詳確，復有鍾玉
      琴及賴政權之遠東銀行攤還收息紀錄查詢表、放款貸放登
      錄單代支出傳票、收入傳票、各類扣繳暨免扣繳憑單、勞
      工保險卡、在職證明書、貸款徵信調查表、本票、授權書
      、貸款契約書（均為影本）在卷可稽。
    (三)鍾玉琴、賴政權均不曾任職恆聖公司，且前揭恆聖公司在
      職證明書所蓋印之「恆聖公司」及其負責人「劉聆弟」之
      印章並非真正，二人名義之87年度各類所得扣繳暨免扣繳
      憑單亦非恆聖公司所出具，均係偽造之資料，除據證人鍾
      玉琴、賴政權供承明確外，證人劉聆弟亦於原審鍾玉琴一
      案調查時到庭結證上情屬實（見原審91年度訴字第1056號
      卷91年11月14日訊問筆錄），且有遠東銀行寄發恆聖公司
      之存證信函，及恆聖公司回函影本各一份存卷可資佐證（
      見90年度偵字第8968號偵查卷第28頁、第31頁、第64頁）
      ，自足徵鍾玉琴、賴政權二人至遠東銀行申辦貸款所提交
      之各項在職證明書、各類所得扣繳暨免扣繳憑單，及勞工
      保險卡等資力證明文件均非真正，應係偽造。
    (四)證人鍾玉琴、賴政權向遠東銀行臺北忠孝分行、遠東銀行
      儲蓄部辦理貸款所檢附之恆聖公司在職證明書、各類所得
      扣繳暨免扣繳憑單及勞工保險卡，係「劉代書」交由被告
      轉交銀行承辦人員，被告並分別帶同證人鍾玉琴、賴政權
      前往遠東銀行臺北忠孝分行、儲蓄部辦理貸款乙節，此業
      經被告供承在卷，核與證人鍾玉琴、賴政權證述之情節相
      符。再者，鍾玉琴於88年7 月間某日經由報紙廣告以電話
      委託真實年籍姓名不詳自稱「劉代書」之成年男子代為辦
      理貸款，8月初鍾玉琴交付國民身分證，8月24日前往臺北
      市○○○路○段207號遠東銀行臺北忠孝分行辦理貸款申請
      及對保手續，由被告指示在相關文件簽名，業經證人鍾玉
      琴於偵查及原審調查時陳述甚詳；另賴政權則於88年8 月
      間某日，經由報紙廣告以電話委託真實年籍姓名不詳自稱
      「劉代書」之成年男子代為辦理貸款，於交付國民身分證
      後，「劉代書」表示因被告與遠東銀行較熟可貸得較高金
      額，被告即於88年8月17日帶渠至臺北市○○路1號遠東銀
      行儲蓄部開戶，貸款相關文件係由被告送件，辦理貸款過
      程被告始終在旁，被告並於88年9月28 日通知其到銀行辦
      理對保，並準備一名體型與其配偶何曼芳相似之成年女子
      對保，辦妥後被告將存摺帶走，當時約定「劉代書」與被
      告可得貸款金額二成之報酬，貸款核撥後，被告帶伊去提
      領6 萬元，另再支付人頭「何曼芳」之費用，被告取得該
      筆報酬始將存摺交還，惟實際上其未在恆聖公司任職支薪
      等事實，復據證人賴政權於偵查及原審調查，及本院更一
      審審理中敘明在卷，且被告亦自承確有與鍾玉琴、賴政權
      前往遠東銀行辦理上揭貸款事宜無訛。
    (五)據證人即遠東銀行忠孝分行承辦人員林俊民於偵查時證稱
      ：其常至宏福人壽辦理貸款，因而結識在宏福人壽工作之
      乙○○，後來乙○○表示其有一保戶欲申請貸款，詢問須
      備何種資料，其告知乙○○需要在職證明書、各類所得扣
      繳暨免扣繳憑單及勞工保險卡，並填寫徵信調查表。嗣於
      88年8 月間乙○○帶鍾玉琴到銀行辦理貸款，貸款金額30
      萬元，貸款所須文件係先傳真至銀行，傳真後乙○○均會
      來電確認有無收到資料，對保當天乙○○帶鍾玉琴至銀行
      有出示薪資證明、在職證明、勞工保險卡、各類所得扣繳
      暨免扣繳憑單正本等語（見90年度偵緝字第430 號偵查卷
      第37頁至第38頁、89年度偵字第21860 號卷第30頁至第32
      頁）；證人鍾玉琴亦證稱：「（問：對於證人林俊民未到
      ，有何意見？）當時對保時候證人乙○○叫我在哪裡簽名
      ，銀行職員林俊民沒有問我什麼事情，只有問我要借多少
      錢，但我知道劉代書幫我辦理的文件都是假的。」、「（
      問：為何之前在偵查中稱不知道資料是假冒的？）對保時
      ，銀行行員拿資料給我看時候，我知道資料是假的，但我
      不知道之前是如何辦的，劉代書及證人乙○○都有交代我
      ，到時只要照他們的指示填寫，其餘都不用多說。」、「
      （問：證人乙○○是否知道這些文件是假冒的？）我不知
      道，這些文件都是她拿的。」、「（問：為何要向銀行借
      錢？）因為裝潢需要用錢。」、「（問：借款時候有無固
      定職業？）我原本在市場賣菜，後來幫別人帶小孩，接著
      我開刀，所以就沒有固定職業。」、「（問：你87年有無
      上班？）我跟劉代書辦貸款的時候，我有跟他說那時我在
      菜市場賣菜。我87年沒有在恆聖上班。」等語（見臺灣臺
      北地方法院91年度訴字第1056號，92年1月14 日訊問筆錄
      、原審91年度訴字第627號，91年12月9日訊問筆錄）；又
      證人即遠東銀行儲蓄部承辦人員金震威於偵查時亦證稱：
      88年間乙○○帶著臺灣人壽保險公司之名片前來詢問有無
      合作之優惠貸款專案，之後乙○○帶賴政權來填貸款申請
      書，其就為賴政權辦理貸款。乙○○為賴政權之貸款案共
      到銀行四次，第一次乙○○自己來詢問，之後即帶賴政權
      到銀行辦手續，印象中乙○○主導此事，銀行人員依賴政
      權之電話聯絡事情時，事後乙○○均會再以電話確認等語
      （見90年度偵字第8968 號偵查卷第73頁至第74頁、第126
      頁反面）；證人賴政權亦證稱：「（提示恆聖公司扣繳憑
      單、在職證明、勞工保險卡影本。）這三張我沒有看過，
      是傅直接交給遠東銀行承辦人，我沒有在恆聖公司上過班
      ，沒有聽過這家公司，我在貸款時是在做鋁門窗的小包。
      」、「（提示本票影本。）我的名字是自己簽的，何的名
      字是不詳姓名女子簽的，本票上兩個印章都是傅帶來的。
      」、「（提示遠東銀行貸款契約書。）名字是我簽的，何
      的是那個女的簽的。」、「（提示何曼芳國民身分證影本
      。）是我交給傅的，何曼芳的身分證是我對保當天我帶正
      本去銀行，當日何未去銀行，傅當天帶另外一個女子約三
      十歲左右冒充我太太去銀行。」、「（問：為何找人冒充
      何曼芳？）因為我太太不願意幫我作保，何也不知道我拿
      他的身分證。」、「（提示恆聖公司87年度各類所得扣繳
      暨免扣繳憑單、恆聖公司在職證明、勞工保險卡。）這不
      是我交給傅的，我也沒有看過這些資料，傅說銀行有內線
      。我沒有在恆聖公司上班，也沒有聽過這家公司。」、「
      （提示遠東國際商業銀行自然人貸款申請書暨徵信調查表
      、個人綜合信用查詢表、本票影本、授權書、消費者小額
      貸款契約書、87年度各類所得資料歸戶清單。）這是對保
      當天簽的，我確定本票是我當場簽的，至於我的名字都是
      我簽的。何曼芳的姓名及印文都是由傅帶到銀行及冒充我
      太太的人所簽名。」、「（問：乙○○的朋友是否在銀行
      冒充你太太何曼芳，幫何曼芳簽名？）她有簽，她是乙○
      ○帶去，我根本不認識。印章是乙○○刻的，也是她蓋的
      。」、「（問：提示90偵8968號卷宗第46頁到54頁這些資
      料哪些是你填寫的？）46頁徵信調查表簽名部分都是我寫
      的，申請金額我不確定，服務機關是我寫的，往來銀行淡
      水農會是我寫的，配偶姓名是我寫的。47頁申請人簽名是
      我寫的，日期也是我寫的，蓋章我不確定，我好像沒有圓
      的印章。49頁本票金額、姓名是我寫的，日期不是我寫的
      ，發票人何曼芳應該是乙○○他們寫的。授權書這邊，我
      的姓名、地址是我寫的，何曼芳不是我寫的。本票、授權
      書上賴政權的印章，都是我自己蓋的。這個印章我不確定
      是否乙○○幫我刻的，乙○○幫我刻的印章我有拿回來，
      但不確定是否這顆。何曼芳的印章是他們刻的，沒印象誰
      蓋的。50頁的契約書，金額、名字部分不是我寫的。53頁
      賴政權簽名是我寫的，上面那格也是我寫的，章沒印象是
      否我蓋的，何曼芳簽名、蓋章應該是假冒我太太的人寫的
      。54頁申請人簽名是我寫的，蓋章應該也是我蓋的。」、
      「（問：一開始如何知道要向遠東銀行辦理貸款？）我看
      報紙，我打電話去是劉代書接的，第一次他約我在咖啡廳
      見面，他知道我打電話找他要辦貸款，他問我貸款額度，
      後來他推薦說遠東銀行辦理較容易，且額度較高。劉代書
      要求辦理下來的貸款二成傭金，其他就是我的。」、「（
      問：扣繳憑單、在職證明、勞工保險卡是否為你提供？）
      不是。」、「（問：為何證述與被告見面都是在銀行對保
      時？）第一次與被告見面，是被告要帶我去遠東銀行辦理
      開戶。第二次見面是撥款當天或隔天，於新莊遠東商銀領
      15萬元，被告將這15萬元拿走。」、「（問：共提領多少
      錢給被告？）所謂15萬元，一個9萬元（二成傭金6萬元，
      人頭費3萬元），另外6萬元是押延後半年。」、「（問：
      提示90年度偵字第8968號卷第42頁何曼芳身分證影本照片
      上的人是不是你太太？）當時是我太太，現在已經離婚，
      照片上的人是她沒錯。」、「（問：何人跟你說要保證人
      ？）代辦的人，姓廖，他是專門辦信貸的。」、「（問：
      對保時，共有幾個人去銀行？）三個人，我、乙○○和她
      的同伴。」、「（問：你太太是否瘦瘦小小，嘴角有一顆
      痣？）對。」、「（問：對保之前，你有無把你太太的身
      分證交給銀行？）對保前一天，被告打電話叫我帶身分證
      ，對保當天我帶身分證正本到銀行。」、「（問：對保之
      前，何曼芳有無跟乙○○見過面？）沒有。」、「（問：
      對保時，你是把身分證交給銀行還是交給被告？）我們坐
      同一部車去，我是在銀行門口拿出身分證，至於是交給被
      告或是交給她的同伴，現在忘記了，被告的同伴也是一個
      女的。」、「（問：該位女的與你太太的體型是否相同？
      ）當時劉先生通知我要帶保證人，我回答說我的信用很差
      ，我老婆絕對不肯作保，被告說只要把身分證拿出來，銀
      行她很熟，人頭部分她會處理。」、「（問：被告帶去的
      人頭與你太太相差很多，銀行為何沒有發現？）身材差不
      多，之前被告有問過我老婆的體型，她還說只要對保時頭
      低低的簽名就混過去了。」、「（問：你是否恆聖公司的
      人？）不是。」、「（問：00000000電話是否恆聖公司的
      電話？）我不知道。」等語（見臺灣臺北地方法院90年度
      訴字第107號，90年2月19日訊問筆錄、90年5月11 日審判
      筆錄、原審91年度訴字第627號，91年12月9日訊問筆錄、
      本院92年度上訴字第4553號，93年3月9日審判筆錄、本院
      96年度上更(一)字第137號，96年8月14日審判程序筆錄），
      是依證人鍾玉琴、賴政權向遠東銀行申辦貸款之前，被告
      均曾先向遠東銀行問明貸款所須檢附之文件之事實，足見
      「劉代書」接獲證人鍾玉琴及賴政權以電話委託辦理貸款
      後，即先交由被告向遠東銀行承辦人員詢問貸款應備之資
      料，「劉代書」再據以偽造貸款之相關資力證明文件。且
      證人鍾玉琴、賴政權申請貸款所須之上開文件經「劉代書
      」傳真至銀行後，均由被告以電話與銀行確認傳真資料收
      取情形，證人鍾玉琴、賴政權並均由被告帶至銀行辦理申
      請貸款及對保手續，當銀行與證人賴政權聯繫貸款相關事
      宜後，被告均會再以電話與銀行確認，足見被告並非單純
      受「劉代書」指示、受「劉代書」利用將上揭偽造之在職
      證明書、各類所得扣繳暨免扣繳憑單及勞工保險卡送往遠
      東銀行，而係實際負責安排證人鍾玉琴、賴政權申請貸款
      相關事宜之人，並與「劉代書」就上開貸款資力證明文件
      之製作、送件、申辦貸款之過程有相當聯繫。被告既為實
      際負責安排證人鍾玉琴、賴政權申請貸款相關事宜之人，
      且與「劉代書」就上開貸款資力證明文件之製作、送件、
      申辦貸款之過程有相當聯繫，上揭偽造之在職證明書、各
      類所得扣繳暨免扣繳憑單及勞工保險卡，復由被告親自送
      交遠東銀行承辦人員，證人鍾玉琴、賴政權填寫遠東銀行
      自然人貸款、續借申請書暨徵信調查表時，被告並始終在
      場，顯見被告與「劉代書」就偽造及行使上開偽造之資力
      證明文件有犯意聯絡與行為分擔。況被告且供稱：「廖代
      書」即係「劉代書」，其以登報方式對外自稱「廖代書」
      等語（見90年度偵字第8968號偵查卷第119 頁反面），參
      以證人鍾玉琴委託辦理貸款之「劉代書」與證人賴政權委
      託辦理貸款之「廖代書」所偽造之上開資力證明文件，及
      由被告帶同證人鍾玉琴、賴政權前往遠東銀行辦理貸款之
      手法相同，堪認「廖代書」即係「劉代書」應該無誤。而
      該名於報紙刊登代辦貸款廣告招攬客戶之「劉代書」與被
      告往來時自稱「劉代書」，登報時卻易名對外自稱「廖代
      書」，其顯然意在隱瞞自己之真實身分，倘若其所為乃合
      法之事業，自無須隱蔽自己之真實身分，是該「劉代書」
      為人代辦貸款，顯係以不法之方式為之，而被告為成年人
      ，自稱擔任保險業務員多年，嫻熟貸款過程，其對於「劉
      代書」係以偽造之資力證明文件為人辦理貸款，即難諉為
      不知，所為不知申請貸款之文件係偽造，係受劉代書利用
      云云之辯解，不足採信。
    (六)賴政權之配偶何曼芳並未前往遠東銀行對保，亦未在本票
      、授權書上簽名，除據證人賴政權證述在卷外，並經臺灣
      臺北地方法院以89年度北簡字第8855號判決，確認遠東銀
      行對何曼芳之本票債權不存在，亦據本院更一審調閱上開
      卷證資料核閱無誤。而被告雖否認該不詳姓名佯稱「何曼
      芳」之女子，係其安排而與賴政權共同前往辦理貸款，且
      辯稱：該名女子係由賴政權自行帶往銀行云云。惟查，據
      證人賴政權於本院上訴審到庭具結證稱「我看報紙，我打
      電話去是劉代書接的，第一次他約我在咖啡廳見面，他知
      道我打電話找他要辦貸款，他問我貸款額度，後來他推薦
      說遠東銀行辦理比較容易，且額度較高，劉代書要求辦理
      下來的貸款二成傭金，其他就是我的。」、「劉代書說要
      二成傭金，我去遠東商銀只去開戶、簽名，並無提供任何
      資料，銀行配合都是他們的動作。」、「應該是第三次（
      看到被告），第二次在劉代書家裡填寫資料應該沒有看到
      被告，第三次也是在劉代書家裡。」、「第三次劉代書說
      確定要幫我辦理遠東商銀的信貸，遠東商銀這邊是被告在
      處理。」、「第一次與被告見面，是被告要帶我去遠東銀
      行辦理開戶。第二次見面是撥款當天或隔天，於新莊遠東
      商銀領15萬元，被告將這15萬元拿走。」、「所謂15萬元
      ，一個9萬元（二成傭金6萬元，人頭費3萬元），另外6萬
      元是押延後半年。」、「二成傭金是劉先生跟我提出的要
      求。我與遠東銀行開戶，我只有拿存摺，印章、提款卡都
      在他們那邊。人頭費、半年押延後費用是被告跟我講的。
      」、「當時我與太太婚姻關係不好，貸款要下來時，被告
      要我找一位保證人，他要我太太當保證人，我說不行，我
      與我太太快離婚了，後來被告帶一位保證人去銀行。」等
      語，而賴政權向遠東銀行辦理貸款，該行於88年9月29 日
      將30萬元撥入賴政權所設帳戶後，於同日現金提領16萬元
      ，有遠東銀行台北襄陽分行（93）遠銀襄文字第39號函附
      存摺往來明細分戶帳在卷可稽，是足徵證人賴政權所為當
      天即交付15萬元之證詞並非無稽。而賴政權既已約定由「
      劉代書」提供一切資料辦理貸款，因辦理貸款而需要保證
      人，自非屬賴政權所應負責處理。況若該名保證人為賴政
      權親自帶領前往，賴政權僅需支付與「劉代書」所約定之
      傭金六萬元即可，衡情亦無支付該部分人頭費用之必要，
      被告所為當天對保時自稱為何曼芳之女子並非伊帶同前往
      等辯詞，自非屬實。
    (七)被告雖稱：劉代書表示會鼓吹貸款申請人向其投保，劉代
      書交付伊1萬2千元，係鍾玉琴向伊購買宏福人壽保險之保
      險費云云。惟查，據證人鍾玉琴於偵查及原審陳稱：不曾
      向被告投保等語。證人賴政權則始終不知投保之事。參以
      被告於原審調查時供稱：其自85年初至88年5 月間在宏福
      人壽股份有限公司擔任保險業務員，當時宏福人壽出事，
      其因而於88年5月至6月間轉往臺灣人壽股份有限公司適應
      環境一個月，同年7月、8月間至90年7 月間在英國保誠人
      壽股份有限公司擔任保險業務員等語。從而被告於88年8
      月及9 月間帶同證人鍾玉琴及賴政權至遠東銀行辦理貸款
      之際，應係任職於英國保誠人壽股份有限公司，而被告竟
      辯稱「劉代書」交付之1萬2千元係證人鍾玉琴向其投保宏
      福人壽保險股份有限公司保險之保險費，顯然矛盾。且該
      1萬2千元若係鍾玉琴向被告購買保險之費用，理應由鍾玉
      琴支出，但確係由鍾玉琴給付「劉代書」之佣金2 萬餘元
      中扣除，豈非由「劉代書」為鍾玉琴給付該筆費用。況被
      告於偵查時先供稱：鍾玉琴有向其買一份保險，賴政權並
      未向其買保險，後改稱：賴政權有拿3 萬元給伊作為買保
      險之用；又於原審調查時先供稱：鍾玉琴向其購買每年保
      費1 萬餘元之保險，賴政權未向伊購買保險；嗣改稱：鍾
      玉琴未向其買保險，證人賴政權之保險資料因為沒有續繳
      保費已被刪除，前後所供顯然反覆不一，益見其情虛，所
      為辯解自不足採。被告就偽造及行使偽造勞工保險卡公文
      書、各類所得扣繳暨免扣繳憑單私文書及恆聖公司在職證
      明關於服務之證明書，並與不詳姓名女子與賴政權共同偽
      以何曼芳名義簽發本票，向遠東銀行施用詐術，詐取貸款
      金額，其與「劉代書」再從中收取報酬之犯行，顯與「劉
      代書」、鍾玉琴、賴政權及該名不詳姓名女子間有犯意之
      聯絡與行為之分擔，至屬灼然。
    (八)被告於本院更一審審理中供承：係看報紙，前往「劉代書
      」處辦理貸款，始與「劉代書」結識，因其係從事保險業
      務，與銀行人員有所往來，「劉代書」始請其送件（見本
      院更一審卷第66頁）。故本案固無證據證明上開廣告係被
      告與「劉代書」共謀刊登，即刊登廣告時，被告即已介入
      。但依證人鍾玉琴、賴政權申辦貸款之情形觀之，在該二
      人申辦過程中，被告交付偽造證件、陪同對保，甚至收受
      酬金等行為，在在證明鍾玉琴、賴政權向「劉代書」申辦
      時，被告自斯時起與「劉代書」間有犯意聯絡，行為分擔
      。
    (九)被告另辯稱：不知所持文件係偽造云云。然向銀行以偽造
      之文件申辦貸款，須經銀行查核、對保，並經風險評估，
      此為眾所周知之事。而證人金震威於本院更一審審理中亦
      證稱：銀行會到現場看有無該公司行號，且會依所附電話
      向公司查證，本案有打電話，對方亦有回覆稱賴政權是副
      廠長等語（見本院更一審卷第61頁），顯見「劉代書」對
      此諸多細節之事均已注意，豈有容任一毫不知情之被告攜
      帶偽造之證件前往銀行，增加被查獲之風險？而證人賴政
      權更證稱：陪同對保之何曼芳係被告帶來，被告說銀行她
      熟，之前先問何曼芳大致體型，並說只要頭低低簽名就混
      過去等語（見本院更一審卷第64頁），則被告豈能對鍾玉
      琴、賴政權之偽造身分證明文件貸款之事，諉為不知。被
      告此部分之辯解亦無可採。
    (十)證人賴政權於偵查中供稱：伊原本要向第一商業銀行申請
      貸款，但後來被告與「劉代書」告訴伊說被告與遠東國際
      商業銀行較熟，可貸較高，冒稱何曼芳之人是被告帶來的
      ，該名女子與被告同住，我對保後尚見過一次等語（見偵
      字第8968號卷第113 頁）。若賴政權能覓得保人，其自行
      向銀行申辦即可，何須大費周張，甚至在所貸30萬元中，
      除二成佣金外，再支付高達3 萬元之人頭費。而證人賴政
      權亦於本院更一審審理中證稱：在看報紙打電話給「劉代
      書」前，伊並未向第一銀行申貸，係在與「劉代書」聯絡
      時，「劉代書」提及好幾家銀行，第一銀行之額度低，遠
      東銀行的額度高，後來敲定是遠東銀行，前提是不能讓太
      太知道。是賴政權係在「劉代書」之推薦下前往遠東銀行
      ，並非自行尋覓第一銀行申貸遭拒後，再轉往遠東銀行。
      而該冒名何曼芳之女子既係被告偕同前往，被告亦明知此
      行之目的係在對保，被告並已備妥所需「何曼芳」印章，
      則簽發授權書及本票，自在其預先規劃、預見之範圍內，
      而其所得報酬3 萬元亦係被告向賴政權索取後轉交，則被
      告與「劉代書」、賴政權及該名女子，就此部分之犯行自
      有犯意聯絡，行為分擔。至該名女子有無與被告同居一處
      ，與填寫授權書及簽發本票當時有無犯意聯絡無涉，附此
      敘明。
    綜上所述，被告所為否認犯罪之各項辯解，均屬事後圖卸刑
    責之詞，應不足採信。被告上揭罪證明確，犯行洵堪認定，
    應予依法論科。
三、按被告行為後，刑法業於94年2月2日修正公布，95年7月1日
    施行，修正後刑法第2條第1項規定：「行為後法律有變更者
    ，適用行為時之法律。但行為後之法律有利於行為人者，適
    用最有利於行為人之法律。」修正前刑法第33條第5 款規定
    ：「罰金：一元以上。」而被告行為時之刑法罰金刑，罰金
    罰鍰提高標準條例第1 條前段規定，已就其原定數額提高為
    10倍即銀元10元以上，而依現行法規所定貨幣單位折算新臺
    幣條例第2 條規定，計算結果即為新臺幣30元以上。修正後
    刑法第33條第5 款規定：「罰金：新臺幣一千元以上，以百
    元計算之。」修正前刑法第55條規定：「一行為而觸犯數罪
    名，或犯一罪而其方法或結果之行為犯他罪名者，從一重處
    斷。」修正後刑法第55條規定：「一行為而觸犯數罪名者，
    從一重處斷。但不得科以較輕罪名所定最輕本刑以下之刑。
    」刪除刑法第55條後段關於牽連犯之規定，而將原犯一罪而
    其方法或結果之行為犯他罪應從一重處斷之規定，修正為原
    犯一罪與其方法或結果之行為犯他罪間應分論併罰；及刪除
    刑法第56條關於連續犯之規定，將連續數行為而犯同一之罪
    名者以一罪論之規定，修正為連續數行為應分論併罰；比較
    新舊法修正之結果，除有關想像競合犯新法第55條但書係科
    刑之限制，為法理之明文化，非屬法律之變更，應依一般法
    律適用原則，適用裁判時法律外，新法之規定非有利於被告
    ，應依刑法第2條第1項前段之規定，對被告上揭犯行適用行
    為時之法律論處。又修正後刑法第28條雖將修正前刑法第28
    條之「實施」修正為「實行」。其中「實施」一語，涵蓋陰
    謀、預備、著手及實行之概念在內，其範圍較廣；而「實行
    」則著重於直接從事構成犯罪事實之行為，其範圍較狹；二
    者之意義及範圍固有不同，但對於本件被告犯本案之情形而
    言，刑法第28條之修正內容，對於被告並無「有利或不利」
    之影響。另修正後刑法第47條雖將修正前刑法第47條修正限
    制為受徒刑之執行完畢，或一部之執行而赦免後，五年以內
    「故意」再犯有期徒刑以上之罪者，始成立累犯。但上述新
    舊法之規定，對於本件被告「故意」犯本案之罪，並無所謂
    「有利或不利」之情形。依上說明，均無適用修正後刑法第
    2條第1項之規定比較新舊法適用之問題，以上所述之情形，
    均應依一般法律適用原則，適用裁判時法律。另刑法施行法
    增訂第1條之1，於95年6月14 日經總統公布，並自同年7月1
    日起施行，第1條之1規定，中華民國94年1月7日刑法修正施
    行後，刑法分則編所定罰金之貨幣單位為新臺幣；94年1月7
    日刑法修正時，刑法分則編未修正之條文定有罰金者，自94
    年1月7日刑法修正後，就其所定數額提高為30倍，但72年6
    月26日至94年1月7日新增或修正之條文，就其所定數額提高
    為3 倍，其中就刑法第201條、第339條所定罰金數額提高為
    30倍。惟該條之規定實際上對刑法罰金最高刑並無變更，毋
    庸依修正後刑法第2條第1項之規定，比較新舊法之適用，應
    逕行適用刑法施行法第1條之1之規定即可。
四、按被告行為時之勞工保險條例第5條第1項、第2 項規定：中
    央主管機關統籌全國勞工保險業務，設勞工保險局為保險人
    ，辦理勞工保險業務。為監督勞工保險業務及審議保險爭議
    事項，由有關政府代表、勞工代表、資方代表及專家各佔四
    分之一為原則，組織勞工保險監理委員會行之。勞工保險局
    之組織及勞工保險監理委員會之組織，另以法律定之（同條
    例於92年1月29 日修正，除增加保險爭議事項外，僅作文字
    更動為：中央主管機關統籌全國勞工保險業務，設勞工保險
    局為保險人，辦理勞工保險業務。為監督勞工保險業務及審
    議保險爭議事項，由有關政府代表、勞工代表、資方代表及
    專家各佔四分之一為原則，組織勞工保險監理委員會行之。
    勞工保險局之組織及勞工保險監理委員會之組織，另以法律
    定之），故依該條為法源依據，訂有勞工保險局組織條例，
    是該局之人員依修正前刑法第10條第2 項規定，係依法令從
    事於公務之人員；依修正後刑法第10條第2項第2款之規定，
    係其他依法令從事於公共事務，而具有法定職務權限之公務
    員，仍具公務員之身分，其職務上製作之「勞工保險卡」，
    依刑法第10條第3 項之規定，係由勞工保險局之公務員所製
    作，資為參加勞工保險證明，自屬公務員職務上製作之公文
    書；又「各類所得扣繳暨免扣繳憑單」係證明公司全年度支
    付員工薪資，及代為扣繳綜合所得稅之情形，要屬私文書之
    性質；而「在職證明書」，則係關於服務或其他相類之證書
    。銀行貸款之授權書為私文書，貸款之本票則屬有價證券。
五、核被告上揭行為，其中偽造勞工保險卡再持以行使部分，係
    犯刑法第216條、第211條之行使偽造公文書罪；偽造各類所
    得扣繳暨免扣繳憑單再持以行使部分，係犯刑法第216 條、
    第210 條行使偽造私文書罪；偽造在職證明書再持以行使部
    分，係犯刑法第216條、第212條行使偽造關於服務之證書罪
    ；偽以「何曼芳」名義簽發本票部分，係犯刑法第201條第1
    項意圖供行使之用而偽造有價證券罪；偽以「何曼芳」名義
    簽發授權書行使部分，係犯刑法第216條、第210條之行使偽
    造私文書罪。使遠東銀行陷於錯誤而貸予款項部分，係犯刑
    法第339條第1項之詐欺取財罪。被告偽造「恆聖有限公司」
    、「劉聆弟」之印章蓋用於在職證明書而偽造印文，用以偽
    造關於服務之證書，其偽造印章、印文之行為，為偽造關於
    服務之證書之部分行為；而偽造勞工保險卡公文書、各類所
    得扣繳暨免扣繳憑單私文書、在職證明關於服務之證書、偽
    造何曼芳授權書之低度行為，為行使之高度行為所吸收，偽
    造有價證券後持以行使，該部分行使之低度行為則為高度之
    偽造行為所吸收，均不另論罪。被告與自稱「劉代書」（即
    「廖代書」）之成年男子、鍾玉琴、賴政權間，就前揭行使
    偽造公文書、私文書、關於服務之證書以詐欺取財之行為，
    暨與自稱「劉代書」之成年男子、賴政權，與冒稱為「何曼
    芳」之不詳姓名成年女子就偽造有價證券、行使偽造授權書
    部分，均有犯意聯絡及行為分擔，均為共同正犯。被告推由
    「劉代書」利用不知情之刻印店人員偽造「恆聖公司」暨其
    負責人「劉聆弟」，與「何曼芳」之印章各1枚，為間接正
    犯。被告先後二次行使偽造公文書、私文書、關於服務之證
    書及詐欺取財犯行，均時間緊接，手法相同，各觸犯構成要
    件相同之罪名，依行為時之法律，顯係基於概括犯意而為之
    ，均為連續犯，應分別依修正前刑法第56條規定以一罪論，
    並加重其刑。被告以一行為同時觸犯行使偽造公文書、私文
    書及特種文書罪，為想像競合犯，應從一重依行使偽造公文
    書罪處斷。被告所犯連續行使偽造公文書罪、詐欺取財罪與
    偽造有價證券罪之間，依行為時之法律，具有方法結果之牽
    連犯關係，應依修正前刑法第55條規定從一重之偽造有價證
    券罪處斷。被告於88年3月22 日因賭博案件，經臺灣板橋地
    方法院判處有期徒刑6月確定，於88年6月11日易科罰金執行
    完畢，有本院被告全國前案紀錄表、臺灣高等法院檢察署刑
    案紀錄簡覆表各一件在卷可按，其於有期徒刑執行完畢後，
    五年內故意再犯本件最重本刑為有期徒刑以上之罪，為累犯
    ，應依刑法第47條第1項之規定，加重其刑。
六、原審法院經審理結果，認被告先後二次行使偽造公文書、私
    文書、關於服務之證書以詐欺取財之犯行罪證明確，被告以
    一行為同時觸犯行使偽造公文書、私文書及特種文書罪，為
    想像競合犯，應從一重依行使偽造公文書罪處斷。被告所犯
    行使偽造公文書罪與詐欺取財罪間，有方法結果之牽連關係
    ，應從一重之行使偽造公文書罪處斷予以論罪科刑，被告上
    訴意旨仍執陳詞矢口否認犯罪，並以原審量刑過重請求輕判
    ，且予以減刑，指摘原判決不當，固無可取。惟查：被告與
    賴政權辦理貸款時，另有與不詳姓名女子偽以何曼芳名義共
    同偽造有價證券、行使偽造授權書之行為，詳如上述，原審
    認該部分不能證明犯罪，惟因公訴人認此部分犯行與前開論
    罪科刑部分有牽連犯之裁判上一罪關係，敘明不另為無罪之
    諭知，已有未合；且刑法業於94年2月2 日修正公布，95年7
    月1 日施行，原審未及比較新舊法之適用，亦有未洽。原判
    決既有上揭可議之處，自仍應由本院將原判決予以撤銷改判
    。審酌被告之品行、智識程度、犯罪之動機、目的、手段，
    所為破壞金融徵信制度之危害，及犯罪後之態度等一切情狀
    ，量處如主文第二項所示之刑，以資懲儆。至被告請求予以
    減刑部分，因被告經本院依偽造有價證券罪判處有期徒刑3
    年4月，依中華民國96年罪犯減刑條例第3條第1項第15 款之
    規定，不符合減刑之要件，無從依該條例減刑，併予敘明。
    附表編號一、二、三、四、五所示偽造之「恆聖有限公司」
    、「劉聆弟」及「何曼芳」印章、印文暨署押，雖未扣案，
    然無積極證據足認業已滅失，均應依刑法第219 條規定諭知
    沒收；附表編號五之88年9月28 日與賴政權共同簽發，到期
    日89年3月5日，金額30萬本票，除偽造之「何曼芳」部分外
    ，關於賴政權部分則屬真正，應僅就偽造之「何曼芳」部分
    ，依刑法第205 條為沒收之諭知。至偽造之鍾玉琴、賴政權
    恆聖公司在職證明書、87年度扣繳憑單及勞工保險卡、何曼
    芳授權書，雖為被告犯罪所用之物，惟均已向遠東銀行提出
    行使，為該銀行所有，非屬被告所有之物，爰不另為沒收之
    諭知。
據上論斷，應依刑事訴訟法第369條第1項前段、第364條、第299
條第1項前段，刑法第2條第1 項前段、第28條、第201條第1項、
第216條、第210條、第211條、第212條、第339條第1項、修正前
刑法第55條後段、第55條、第47條第1 項、第205條、第219條，
罰金罰鍰提高標準條例第1 條前段，刑法施行法第1條之1，判決
如主文。
本案經檢察官郭啟東到庭執行職務。
中    華    民    國    97    年    5     月    30    日
                    刑事第八庭  審判長法  官  鄭文肅
                                      法  官  蔡光治
                                      法  官  楊貴志
以上正本證明與原本無異。
如不服本判決，應於收受送達後十日內向本院提出上訴書狀，其
未敘述上訴之理由者並得於提起上訴後十日內向本院補提理由書
（均須按他造當事人之人數附繕本）。
                                      書記官  陳菊珍
中    華    民    國    97    年    5     月    30    日
附  表：
一、恆聖有限公司及劉聆弟印章各一枚。
二、鍾玉琴及賴政權之恆聖有限公司在職證明書上之「恆聖有限
    公司」印文各1枚，共2枚；「劉聆弟」印文各1枚，共2枚。
三、88年9月28日授權書上「何曼芳」印文及署押各1枚。
四、遠東銀行消費者小額貸款契約書上「何曼芳」印文及署押各
    2枚。
五、88年9月28日與賴政權共同簽發，到期日89年3月5日，金額
    30萬本票上發票人偽造「何曼芳」簽發部分。
附錄：本案論罪科刑法條全文
刑法第201條
意圖供行使之用，而偽造、變造公債票、公司股票或其他有價證
券者，處三年以上十年以下有期徒刑，得併科三千元以下罰金。
行使偽造、變造之公債票、公司股票或其他有價證券，或意圖供
行使之用，而收集或交付於人者，處一年以上七年以下有期徒刑
，得併科三千元以下罰金。
刑法第210條
偽造、變造私文書，足以生損害於公眾或他人者，處五年以下有
期徒刑。
刑法第211條
偽造、變造公文書，足以生損害於公眾或他人者，處一年以上七
年以下有期徒刑。
刑法第212條
偽造、變造護照、旅券、免許證、特許證及關於品行、能力、服
務或其他相類之證書、介紹書，足以生損害於公眾或他人者，處
一年以下有期徒刑、拘役或三百元以下罰金。
刑法第216條
行使第二百十條至第二百十五條之文書者，依偽造、變造文書或
登載不實事項或使登載不實事項之規定處斷。
刑法第339條
意圖為自己或第三人不法之所有，以詐術使人將本人或第三人之
物交付者，處五年以下有期徒刑、拘役或科或併科一千元以下罰
金。
以前項方法得財產上不法之利益或使第三人得之者亦同。
前二項之未遂犯罰之。


司法院資訊處製作；財團法人民間司法改革基金會備份。
